【裁判字號】    97,簡上,57
【裁判日期】    970229
【裁判案由】    妨害家庭
【裁判全文】
臺灣板橋地方法院刑事判決              97年度簡上字第57號
上  訴  人  臺灣板橋地方法院檢察署檢察官
上  訴  人
即  被  告  乙○○
選任辯護人  許聰元律師
            張振興律師
上列上訴人等因被告妨害家庭案件，不服本院中華民國96年12月
5日96年度簡字第7624號第一審判決（聲請簡易判決處刑案號：
臺灣板橋地方法院檢察署96年度偵續字第364 號），提起上訴，
本院管轄之第二審合議庭依通常程序為第一審判決如下：
    主  文
原判決撤銷。
本件管轄錯誤，移送於臺灣桃園地方法院。
    理  由
一、聲請簡易判決處刑意旨略以：被告乙○○明知黃桂葒係有配
    偶之人，基於概括犯意，自民國90年7 、8 月間起至95年3
    月間止，在台北縣市、桃園縣蘆竹鄉、雲林縣、台中市等地
    ，約每月相姦一次。嗣於95年11月黃桂葒始將上情告知甲○
    ○，因認被告涉犯刑法第239條之相姦罪嫌等語。
二、按「案件由犯罪地或被告之住所、居所或所在地之法院管轄
    」，刑事訴訟法第5 條第1 項定有明文。此即所謂之「土地
    管轄」之規定，屬於上開法律規定之各地方法院均有刑事管
    轄之權限。惟為避免管轄法院因被告之住所、居所及所在地
    變更而一再變更，土地管轄必須恆定，即以案件繫屬於法院
    之日為準，而對於管轄權之有無，係屬於法院應依職權調查
    之事項（參照司法院24年院字第1247號解釋意旨、同院37年
    院解字第3825號解釋意旨、最高法院48年台上字第837 號判
    例意旨、同院81年度台上字第876 號判決意旨）。次按「無
    管轄權之案件，應諭知管轄錯誤之判決，並同時諭知移送於
    管轄法院」，同法第304 條定有明文，且依同法第307 條之
    規定，此項判決並得不經言詞辯論逕行為之；而檢察官聲請
    以簡易判決處刑之案件，法院於審理後，認應為管轄錯誤判
    決之諭知者，依同法第452 條規定，應改為適用通常程序審
    判之。
三、經查，被告於警詢、偵查及本院準備程序時所供之戶籍址分
    別為「金門縣金寧鄉湖下村142 號」、「金門縣金城鎮○○
    路○ 段21號」，而居所則均為「桃園縣蘆竹鄉○○路92號11
    樓」（見96年度偵字第3638號偵查卷第12頁、96年度偵續字
    第364 號偵查卷第23頁、第71頁、本院卷第23頁），而其自
    86年12月19日起戶籍址即設於上開金門縣金城鎮○○路○段
    21號一節，亦有個人基本資料查詢結果1 紙附卷可稽；又被
    告係任職於內政部警政署航空警察局，有內政部警政署航空
    警察局96年8 月30日航警督字第0960023772號函1 件附卷可
    參，是其供稱居所係位於「桃園縣蘆竹鄉○○路92號11樓」
    ，應屬非虛。故被告於檢察官向本院聲請簡易判決處刑而繫
    屬於本院當時之戶籍係設在「金門縣金城鎮○○路○ 段21號
    」、居所則係在「桃園縣蘆竹鄉○○路92號11樓」，應堪認
    定。而該戶籍址、居所分別屬於金門地方法院、臺灣桃園地
    方法院之管轄範圍，並非本院之管轄範圍。次查，聲請簡易
    判決處刑書雖記載犯罪地點為臺北縣市、桃園縣蘆洲鄉、雲
    林縣、臺中市等地，惟其中臺北縣之犯罪地點並未詳載究係
    何處，參諸告訴人甲○○於刑事告訴狀、偵查中所言，及證
    人黃桂葒於警詢、偵查中之證詞（見95年度他字第8286號偵
    查卷第1 頁、第6 頁、96年度偵字第3638號偵查卷第26頁、
    96年度偵續字第364 號偵查卷第4 頁反面、第20頁正、反面
    、第43頁、第69頁），犯罪地點似指被告位於桃園縣蘆竹鄉
    之住處、證人黃桂葒位於雲林縣之娘家、臺中市長榮桂冠酒
    店、臺北縣市春天酒店、天籟溫泉會館、喜凱亞溫泉酒店、
    春秋烏來、璞石麗緻、八煙溫泉會館等地，而各該溫泉會館
    分別位於臺北縣金山鄉、烏來鄉、萬里鄉、臺北市北投區等
    地，亦據本院調取各該溫泉會館網路資料在卷足按，均非在
    本院管轄範圍內，再經本院檢閱卷證結果，亦無其他積極證
    據足證被告上開犯嫌之犯罪地點，有何位於本院管轄範圍內
    。
四、綜上所述，本件犯罪地與被告之住所、居所及所在地均難認
    定係在本院管轄範圍內，本院自無管轄權，而被告之居所為
    「桃園縣蘆竹鄉○○路92號11樓」，已如前述，係屬臺灣桃
    園地方法院之管轄範圍，即應由臺灣桃園地方法院管轄。準
    此而論，原審當應改依通常程序審判，諭知本件管轄錯誤之
    判決。惟原審遽為被告科刑之實體判決，容有未合。是無論
    被告否認犯罪及檢察官認為原審判決量刑過輕之上訴是否有
    理由，原審判決既於程序上有前開違誤，即應由本院撤銷改
    判，將本件改為適用通常程序審判，諭知管轄錯誤判決，並
    將本件移送於管轄法院即臺灣桃園地方法院，且爰不經言詞
    辯論逕行為之。
五、按「第二審法院因原審判決未諭知管轄錯誤係不當而撤銷之
    者，如第二審法院有第一審管轄權，應為第一審判決」，刑
    事訴訟法第369 條第2 項定有明文。又此項規定，依同法第
    455 條之1 第3 項規定，於簡易判決之地方法院合議庭第二
    審程序準用之。再者，地方法院簡易庭對被告為簡易判決處
    刑後，經提起上訴，而第二審之地方法院合議庭認應諭知管
    轄錯誤之判決，遂超出簡易判決處刑案件之限制者，依前揭
    刑事訴訟法第455 條之1 第3 項準用同法第369 條第2 項之
    規定意旨，應由該地方法院合議庭撤銷該簡易判決，改依第
    一審通常程序審判（參照最高法院91年度台非字第21號判例
    意旨）。是以，本院既認本件應改為諭知管轄錯誤之判決，
    即已超出簡易判決處刑案件之限制，除應撤銷原審判決外，
    並應逕行改依第一審通常程序判決之，檢察官或被告如不服
    本判決，仍得於法定上訴期間內，向管轄之第二審法院提起
    上訴，併此敘明。
據上論斷，應依刑事訴訟法455 條之1 第3 項、第369 條第2 項
、第364 條、第304 條、第307條，判決如主文。
中    華    民    國    97    年    2     月    29    日
                  刑事第十三庭  審判長法  官  李麗珠
                                      法  官  許映鈞
                                      法  官  俞秀美
上列正本證明與原本無異。
如不服本判決，應於送達後十日內敘明上訴理由，向本院提出上
訴狀
                                      書記官  林政良
中    華    民    國    97    年    2     月    29    日


司法院資訊處製作；財團法人民間司法改革基金會備份。
